最高法院民事判決　　　　　　　　九十四年度台上字第七四號
　　上　訴　人　甲○○
　　訴訟代理人　許世正律師
　　被 上訴 人　丁○○
　　　　　　　　　　　　號
　　　　　　　　丙○○
　　　　　　　　戊○○
　　　　　　　　乙○○
上列當事人間請求給付工程款事件，上訴人對於中華民國九十二
年九月二十三日台灣高等法院第二審更審判決（九十年度上更(一)
字第四二號），提起上訴，本院判決如下：
    主  文
原判決廢棄，發回台灣高等法院。
    理  由
本件上訴人主張：伊承攬建造被上訴人所有坐落基隆市○○路五
一六巷三三號六層樓房屋一棟（下稱系爭房屋），工程款共計新
台幣（下同）一千五百零一萬八千九百十四元，被上訴人已付工
程款八百六十一萬元，尚欠六百四十萬八千九百十四元。兩造訂
立之房屋委建合約書第十七條定有依工程進度付款之方式，本工
程已完成百分之九十五，依約定被上訴人應給付伊五百八十萬元
。又被上訴人於民國八十六年八月十九日終止兩造之承攬契約，
亦應結清所欠之工程款等情，爰求為命被上訴人各給付伊五十萬
元之判決。
被上訴人則以：本件工程款依約應為一千三百七十五萬元（包括
主建物一千零三十八萬三千四百元及增建部分三百三十七萬五千
元），依委建合約書第二十條約定，主建物分十二期付款，第一
期至第十一期應付七百一十萬元，伊已付八百八十二萬八千元，
超過契約約定，剩餘部分兩造約定俟全部完成交屋時，加計補貼
之金額，至全部所有權狀清楚出來時，並接通水電同時交付鑰匙
後，同時一次付清。現上訴人有多項工程尚未完工，遑論交屋，
自無權請求付款。且系爭房屋未方正，依兩造於八十四年九月二
十日所增列之合約第三條約定，伊亦得拒付其餘工程款。另上訴
人逾期交屋，至八十六年七月一日已逾期四百六十五日，依約須
給付違約金二百四十一萬四千一百四十元，上訴人自不得要求伊
先付二百萬元等語，資為抗辯。
原審維持第一審所為上訴人敗訴之判決，駁回其上訴，無非以：
上訴人向被上訴人承攬基隆市○○路五一六巷三三號六層樓房屋
及增建工程，總工程款一千零三十八萬三千四百元，另有增建工
程總價三百三十七萬五千元，合計為一千三百七十五萬八千四百
元，被上訴人已付款八百六十一萬元，系爭建物已經領得使用執
照登記完畢等事實，有房屋委建合約書、房屋委建增列合約書、
使用執照、建物所有權狀、估價標準表、銀行存摺、存證信函、
地籍圖、照片、收據、建造執照申請書、設計圖、照片、收據、
土地登記謄本及建物登記謄本、工程灌漿日期與繳工程款對照表
附卷可參，堪信為真實。依兩造不爭執真正之房屋委建合約書第
二十條第十二點約定，上訴人須俟全部工程完成交屋，全部所有
權狀出來且接通水電，並交付鑰匙後始得請求被上訴人給付第十
二期之工程款。又因施工中發現建物格局有問題，於施工未及五
個月時，兩造另於八十四年九月二十日增列合約第三條約定，格
局如未修正成方正，上訴人不得請求未付之工程款。而依台北市
建築師公會現場鑑定之結果、鑑定人江式鴻建築師到場陳述之意
見及本件第一、二審法院現場勘驗暨與系爭建物有關之另案台灣
高等法院八十八年度上字第一七七號第二審法院勘驗結果，足見
上訴人施作之系爭建物確實結構有三十公分之不方正，且有多項
工程未完成，未達實際交屋之程度，自來水尚未接通，格局不方
正部分若要修正格局必須驗算結構，且工程已取得使用執照，無
從變更設計，否則將造成實際建物與執照不符之情形。上訴人雖
再三爭執上開鑑定不正確，惟依上訴人之指定，送請台灣省建築
師公會基隆辦事處鑑定結果，亦認系爭建物有三十公分之施工誤
差，據研判係施工早期，在整棟建築物之柱位放樣誤差，導致結
構體及格局部份無法方正，而此高達三十公分之不方正，依現況
無法想出有意義之補正施工方法。而依台灣省建築管理規則第三
十一條規定，建築物竣工尺寸之誤差不得超過十公分，鑑定人江
式鴻建築師亦到場證稱系爭建物誤差不能超過十公分云云，而系
爭建物實際有三十公分之不方正，顯有超過法定誤差之情形。上
訴人主張系爭建物方正且在合法誤差範圍內，並非可採。系爭建
築方案設計監造建築師林善揚為上訴人所委任，為上訴人所不否
認，則對建築設計監造造成之瑕疵，自應由身為委任人之上訴人
對被上訴人負責。上訴人承攬之系爭建物既有多項工程未完工且
室內格局未修飾方正，依上開約定被上訴人自得拒絕給付未付之
工程款，上訴人請求被上訴人給付工程款，為無理由，不應准許
等詞，為其判斷之基礎。
查上訴人主張被上訴人既於八十六年八月十九日單方終止系爭承
攬契約，即應結清所欠工程款云云（原審上字卷三七、一三０頁
），被上訴人亦自認其確有終止或解除契約之行為（一審(一)卷一
００頁），並有被上訴人向上訴人表示終止或解除契約之郵局存
證信函可稽（一審(一)卷一一三至一一六頁）。上訴人上開主張乃
屬重要之攻擊方法，原審恝置不論，遽為上訴人敗訴之判決，自
有判決不備理由之違法。上訴論旨，執以指摘原判決不當，求予
廢棄，非無理由。
據上論結，本件上訴為有理由。依民事訴訟法第四百七十七條第
一項、第四百七十八條第二項，判決如主文。
中　　華　　民　　國　九十四　年　　一　  月　十三    日
                      最高法院民事第四庭
                          審判長法官  吳　正　一
                                法官  劉　延　村
                                法官  劉　福　聲
                                法官  黃　秀　得
                                法官  黃　義　豐
      本件正本證明與原本無異
                                      書  記  官
中　　華　　民　　國　九十四　年　　一　  月　二十六  日
                                                 Ｒ
